【裁判字號】    89,訴,353
【裁判日期】    890622
【裁判案由】    土地所有權移轉登記
【裁判全文】
~w2z2;臺灣彰化地方法院民事判決~w1z1;  八十九年度訴字第三五三號
    原      告  甲○○
                丙○○
    右二人共同
    訴訟代理人  林世祿律師
    被      告  乙○○  住彰化.
右當事人間請求土地所有權移轉登記事件，本院判決如左：
    主      文
被告應將坐落彰化縣田中鎮○○段一一三地號土地、地目田、面積０‧二九七一一二
公頃之所有權應有部分一八二００分之二二八三移轉登記與原告甲○○。
被告應將坐落彰化縣田中鎮○○段一一三地號土地、地目田、面積０‧二九七一一二
公頃之所有權應有部分一八二００分之二二八三移轉登記與原告丙○○。
訴訟費用由被告負擔。
    事      實
甲、原告方面：
  一、聲明：如主文所示。
  二、陳述：
    (一)緣坐落彰化縣田中鎮○○段一一三地號土地、應有部分四五五０分之二二八三
      、重測前為卓乃潭段五九三地號，為兩造及歐春重等祖先所遺留，各有權利四
      分之一，為達成一定經濟上及社會上之目的，將上揭土地信託登記楊一名下，
      再信託移轉登記為被告名義，此部分有臺灣高等法院臺中分院八十二年度上字
      第六九一號民事確定判決可稽，且另案損害賠償事件亦已確定。
    (二)原告於上開民事訴訟中已以起訴狀繕本送達被告為終止兩造信託關係之意思表
      示，雖於前訴訟中因修正前土地法及農業發展條例規定不能增加共有人，致給
      付不能，而駁回原告之訴，然新法已刪除限制增加共有人之規定，故本於信託
      契約及民法第一條之法理、民法第一七九條、第二五九條、第二六三條、第七
      五九條、第一一四七條、第一一四八條、及農業發展條例第十七條之規定請求
      如訴之聲明。
  三、證據：提出土地登記謄本一份、本院八十二年度訴字第二０九號民事判決影本
      一份、臺灣高等法院臺中分院八十二年度上字第六九一號民事判決影本一份、
      最高法院八十三年度台上字第二０七三號民事裁定影本一份、臺灣臺中地方法
      院八十一年度訴字第八三六號民事判決影本一份、臺灣高等法院臺中分院八十
      一年度重上字第五九號民事判決影本一份等為證。
乙、被告方面：
  一、聲明：原告之訴駁回。
  二、陳述：
    (一)兩造同意書之記載：「歐家祖先留下動產及不動產給振分、振華、振雄、春重
      四人所得，有各四分之一份。現下產權名義如下：一、田中段一二六番地之厝
      地名暫乙○○之名義各有四分之一之產權。二、田中段一二七、一二八、一二
      九番地三筆名暫張存義之名義，是歐家之財產，各有四分之一之產權。三、卓
      乃潭段五九三番地名暫楊一郎之名義，是歐家之財產，各四分之一之產權。四
      、卓乃潭段之田暫給乙○○及丙○○兩人輪流管理、耕作，無耕作權，每人耕
      作一年間輪流管理‧‧‧六、現下田中段三筆自六十四年六月冬收割後兄弟商
      議要建屋，‧‧‧八、田中段一二九、一二八、一二七番地建築之時，現時占
      有之建築物須無條件拆除，不得異議。‧‧‧十、歐家財產登記手續費各四分
      之一。十一、地上物補償部分評價後，補償給時價數各負擔四分之一，‧‧中
      華民國六十四年六月十日同意人甲○○（蓋章）、乙○○（蓋章）、丙○○（
      蓋章）、歐春重（蓋章）」等文句以觀，同意書因有張存義、楊一等人基於買
      賣與債權之關係存在，故第二項田中段一二七、一二八、一二九番地三筆土地
      名暫張存義，第三項卓乃潭段五九三番地名暫楊一之名義，與第一項田中段一
      二六番厝地名暫乙○○之名義殊異，已足以否定兩造信託關係存在。
    (二)證人楊一於鈞院前審時曾證稱「系爭卓乃潭段第五九三號土地是我父親向歐堂
      買給我的，後又賣給乙○○，誰來接洽我不知道，資金來源、出面買賣情形及
      歐家兄弟是否有約定均不清楚。」與在二審時證稱：「‧‧‧但我父親交代要
      還他們兄弟（指兩造），看他們兄弟誰要就登記給誰，沒有拿錢，但所有稅金
      及規費由乙○○負擔‧‧‧」等語，兩則證言之間，尚有被告六十四年十月間
      付清證人楊一之父親楊炳丁價金之事實亟待釐清，否則楊一焉有可能願意過戶
      、移轉登記給被告之理。
  三、證據：聲請訊問證人張存義、楊一。
    理      由
一、原告起訴主張坐落彰化縣田中鎮○○段一一三地號土地、應有部分四五五０分之
    二二八三、重測前為卓乃潭段五九三地號，為兩造及訴外人歐春重等祖先遺留，
    各有權利四分之一，原信託登記楊一名下，嗣再信託登記被告名下；原告於上開
    民事訴訟中業以起訴狀繕本送達為終止信託關係之意思表示，雖於前訴訟中因舊
    土地法及農業發展條例規定耕地不得移轉為共有之故，致給付不能而敗訴，然新
    法已刪除限制增加共有人之規定，爰依法提起本訴等語。被告則以兩造並無信託
    關係存在，實則系爭卓乃潭段五九三號土地係被告向楊一之父親楊炳丁購買等語
    資為抗辯。
二、按新修正農業發展條例第十六條已刪除有關「耕地不得移轉為共有」規定，又農
    業發展條例修正施行前，繼承人因受原土地法第三十條之一及修正前農業發展條
    例第三十一條之限制，而以約定或信託之方式，將農地或其持分登記於受託人名
    下者，於農業發展條例修正通過後一年內，得請求回復登記為所有人，此觀八十
    九年一月二十六日修正公布農業發展條例第十六條、第十七條第一項等規定自明
    。查坐落彰化縣田中鎮○○段一一三地號土地重測前為卓乃潭段五九三地號，有
    原告提出土地登記謄本一份附卷可稽，且為被告所不爭執，自堪信為真實。又原
    告主張就上開土地所有權，兩造及訴外人歐春重各有應有部分四分之一之權利，
    兩造間存有信託關係，亦據原告提出臺灣高等法院臺中分院八十二年度上字第六
    九一號民事判決影本一份、最高法院八十三年度台上字第二０七三號民事裁定影
    本一份為證，且被告對於該同意書之真正並不爭執。再者，由上開同意書之記載
    觀之，名暫楊一郎（本名楊一、綽號楊一郎）之卓乃潭五九三號土地係歐家之財
    產，同意書之書立人甲○○、乙○○、丙○○、歐春重等四人就上開產權之財產
    各有四分之一之產權，可知同意書就兩造之祖先所遺留下之財產成立分割遺產各
    有四分之一權利之約定；且上開歐家之財產均以「名暫」某人名下之示等文字以
    觀，堪認兩造間與訴外人歐春重已就共有之歐家財產（約定各有四分之一之權利
    ）為達一定經濟目的（即輪流管理、耕作或建屋之目的）暫時登記被告名義或訴
    外人楊一、張存義名下，應認該同意書為信託登記、信託管理之約定，殆無疑義
    。至於該卓乃潭五九三號田地固經訴外人楊一於六十五年四月十三日以「買賣」
    為登記原因移轉登記為被告名義，惟證人楊一於臺灣高等法院臺中分院審理前開
    民事事件時證稱「‧‧‧但我父親交代要還他們兄弟（指兩造），看他們兄弟誰
    要就登記給誰，沒有拿錢，但所有稅金及規費由乙○○負擔‧‧‧」等語（以上
    詳見臺灣高等法院臺中分院八十二年度上字第六九一號民事判決），亦徵該卓乃
    潭五九三號田地名暫楊一名義，實乃歐家財產，兩造及歐春重約定各有四分之一
    權利，故該筆土地之土地登記簿移轉原因記載為「買賣」，應非事實。綜上所述
    ，兩造間就上開土地確存有信託關係存在，原告於上開民事訴訟中，以起訴狀繕
    本送達為終止兩造間之信託關係契約之意思表示，與最高法院六十六年號台再字
    第四十三號判例要旨「委託人有隨時終止信託契約之權利」應無不合，又農業發
    展條例已修正公布，刪除耕地不得移轉為共有之規定，且原將農地或其持分登記
    於受託人名下者，得於新法修正通過一年內，請求回復登記為所有人，業如前述
    ，是原告本於信託契約、不當得利等法律關係請求被告將上開土地各移轉其權利
    之四分之一即應有部分一八二００分之二二八三予原告，於法並無不合，為有理
    由，應予准許。
三、本件事實已臻明確，兩造其餘攻擊防禦方法，均與本件判決結果不生影響，無一
    一審究調查之必要，併此敘明。
據上論結，原告之訴為有理由，依民事訴訟法第七十八條，判決如主文。
中      華      民      國    八十九    年      六      月    二十二    日
                                臺灣彰化地方法院民事第二庭
~B法    官    陳正禧
又正本係與原本無異。
如對本判決上訴，應於判決送達後二十日內向本院提出上訴狀。
~B法院書記官  李  巧
中      華      民      國    八十九    年      六      月    二十二    日


司法院資訊處製作；財團法人民間司法改革基金會備份。
